臺灣士林地方法院刑事判決
                                    110年度審訴字第564號
公  訴  人  臺灣士林地方檢察署檢察官
被      告  邱緯綸


            劉俊甫



上列被告因詐欺案件，經檢察官提起公訴（110 年度偵字第5651
號），因被告於準備程序中就被訴事實為有罪之陳述，經告知簡
式審判程序之旨，並聽取當事人之意見後，經本院合議庭裁定由
受命法官獨任進行簡式審判程序，判決如下：
    主  文
邱緯綸犯三人以上共同詐欺取財罪，處有期徒刑壹年貳月；未扣
案之犯罪所得新臺幣壹仟元沒收之，於全部或一部不能沒收或不
宜執行沒收時，追徵其價額。
劉俊甫犯三人以上共同詐欺取財罪，處有期徒刑壹年貳月；未扣
案之犯罪所得新臺幣貳仟元沒收之，於全部或一部不能沒收或不
宜執行沒收時，追徵其價額。
    事實及理由
一、程序部分
    按除被告所犯為死刑、無期徒刑、最輕本刑為3 年以上有期
    徒刑之罪或高等法院管轄第一審案件者外，於第一次審判期
    日前之準備程序進行中，被告先就被訴事實為有罪之陳述時
    ，審判長得告知被告簡式審判程序之旨，並聽取當事人、代
    理人、辯護人及輔佐人之意見後，裁定進行簡式審判程序，
    刑事訴訟法第273 條之1 第1 項定有明文。經核本案被告邱
    緯綸、劉俊甫所犯均係死刑、無期徒刑、最輕本刑為3 年以
    上有期徒刑以外之罪，其等於準備程序中就被訴事實為有罪
    之陳述，經告知簡式審判程序之旨，並聽取公訴人、被告2 
    人之意見後，本院合議庭爰依首揭規定，裁定由受命法官獨
    任進行簡式審判程序。是本案之證據調查，依同法第273 條
    之2 規定，不受同法第159 條第1 項、第161 條之2 、第16
    1 條之3 、第163 條之1 ，及第164 條至170 條所規定證據
    能力認定及調查方式之限制，合先敘明。
二、本案犯罪事實及證據，除均引用檢察官起訴書之記載（如附
    件）外，另補充及更正如下：
  ㈠事實部分：起訴書犯罪事實欄一第1 行關於陳品克之記載後
    方補充「（由本院另行審結）」；第3 行所載「與及其他擔
    任機房端工作之詐騙集團成員」應更正為「與『法拉驢』及其
    他擔任機房端工作之詐欺集團成員」；第4 至5 行所載「詐
    欺取財之犯意聯絡」應更正為「詐欺取財及洗錢之犯意聯絡
    」；第9 至10行所載「再將提獲之贓款交給邱緯綸」應更正
    為「再將提獲之贓款交給邱緯綸轉交予其他詐欺集團成員，
    以此方式製造金流斷點，致無從追查犯罪所得之去向」。
  ㈡證據部分補充：被告邱緯綸、劉俊甫於本院民國110 年9 月3
     日準備程序及審理中所為之自白。
三、論罪科刑
  ㈠過去實務認為，行為人對犯特定犯罪所得之財物或利益作直
    接使用或消費之處分行為，或僅將自己犯罪所得財物交予其
    他共同正犯，祇屬犯罪後處分贓物之行為，非本條例所規範
    之洗錢行為，惟依洗錢防制法之新法規定，倘行為人意圖掩
    飾或隱匿特定犯罪所得來源，而將特定犯罪所得直接消費處
    分，甚或交予其他共同正犯，而由共同正犯以虛假交易外觀
    掩飾不法金流移動，即難認單純犯罪後處分贓物之行為，應
    仍構成洗錢防制法第2 條第1 或2 款之洗錢行為（最高法院
    108 年度台上字第1744號判決意旨參照）。查：本案被告邱
    緯綸、劉俊甫與共同被告陳品克、「法拉驢」等身分不詳之
    詐欺集團成員對告訴人陳俊達所為，構成刑法第339 條之4
    第1 項第2 款加重詐欺取財罪，如後所述，此為最輕本刑6
    月以上有期徒刑以上之罪，屬洗錢防制法第3 條第1 款所稱
    特定犯罪，而共同被告陳品克提領告訴人遭詐欺之款項後，
    交付被告邱緯綸，由被告邱緯綸轉交予其他身分不詳之詐欺
    集團成員，以掩飾、隱匿該特定犯罪所得之來源、去向及所
    在，揆諸上開說明，自非單純犯罪後處分贓物之與罰後行為
    ，而該當洗錢防制法第2 條第2 款所指之洗錢行為無訛。
  ㈡核被告邱緯綸、劉俊甫前開所為，均係犯刑法第339 條之4第
    1 項第2 款之三人以上共同詐欺取財罪、洗錢防制法第14條
    第1 項之洗錢罪。又被告邱緯綸、劉俊甫與共同被告陳品克
    、「法拉驢」等不詳詐欺集團成員間，就本案犯行，互有犯
    意聯絡，並分工合作、互相利用他人行為以達犯罪目的及行
    為分擔，應論以共同正犯。又被告邱緯綸、劉俊甫係一行為
    同時觸犯加重詐欺取財罪及一般洗錢罪，屬想像競合犯，均
    應依刑法第55條規定，從較重之三人以上共同詐欺取財罪處
    斷。公訴意旨雖漏未論及被告邱緯綸、劉俊甫所為涉犯洗錢
    防制法第14條第1 項之洗錢罪，惟起訴書犯罪事實欄既已敘
    及此部分事實，且上開部分與業經起訴之部分具想像競合犯
    之裁判上一罪關係，復經本院於審理時當庭諭知被告所涉犯
    行包含上述罪名，無礙於被告訴訟防禦權之行使，本院自得
    併予審酌，附此敘明。
  ㈢按想像競合犯之處斷刑，本質上係「刑之合併」，其所謂從
    一重處斷，乃將想像競合犯組成之評價上數罪，合併為科刑
    一罪，其所對應之刑罰，亦合併其評價上數罪之數法定刑，
    而為一個處斷刑。易言之，想像競合犯侵害數法益者皆成立
    犯罪，論罪時必須輕、重罪併舉論述，同時宣告所犯各罪名
    ，包括各罪有無加重、減免其刑之情形，亦應說明論列，量
    刑時併衡酌輕罪部分量刑事由，評價始為充足，然後依刑法
    第55條規定「從一重處斷」，非謂對於其餘各罪可置而不論
    。因此，法院決定處斷刑時，雖以其中最重罪名之法定刑，
    做為裁量之準據，惟於裁量其輕重時，仍應將輕罪合併評價
    在內。本案被告邱緯綸、劉俊甫於本院審理時自白一般洗錢
    犯行，依洗錢防制法第16條第2 項「犯前2 條之罪，在偵查
    或審判中自白者，減輕其刑」之規定，原均應減輕其刑，惟
    其等所犯一般洗錢罪係屬想像競合犯其中之輕罪，本案犯行
    係從一重之共同加重詐欺取財罪處斷，就此部分想像競合輕
    罪得減刑部分，依上開說明，由本院於後述依刑法第57條量
    刑時，一併衡酌該部分減輕其刑事由，附此敘明。
  ㈣爰審酌被告邱緯綸、劉俊甫均為青壯之年，具勞動能力，竟
    不思循以正當管道取得財物，明知詐欺集團對社會危害甚鉅
    ，竟受金錢誘惑，受僱從事詐欺集團，分別負責向車手收取
    贓款上繳、替車手把風及監控等工作，利用被害人一時不察
    、陷於錯誤，以起訴書所載之方式進行詐騙，致使告訴人受
    有財產損失，不僅漠視他人財產權，更製造金流斷點，影響
    財產交易秩序，亦徒增檢警機關追查集團上游成員真實身分
    之難度，犯罪所生危害非輕，所為實屬不該，惟念其等於犯
    後均已坦認犯罪，且已與告訴人達成和解，均願賠償新臺幣
    （下同）3 萬5,000 元予告訴人，此有本院110 年度審附民
    字第619 號、第620 號和解筆錄在卷可憑，堪認均知悔悟，
    犯後態度良好，且其等在本案犯罪中係從事末端之轉交款項
    、把風監控等行為，對於整體犯罪無決定支配權，並承擔隨
    時遭查獲之風險，暨考量其等素行（見卷附臺灣高等法院被
    告前案紀錄表之記載）、犯罪之動機、情節、手段、所獲利
    益（詳後沒收部分），及被告邱緯綸自陳高中肄業之教育智
    識程度、目前無業、單身、無家人待其扶養之家庭生活經濟
    狀況，被告劉俊甫自陳高職畢業之教育智識程度、目前從事
    廚師之工作、月薪約4 萬元、已婚、尚有配偶及子女待其扶
    養之家庭生活經濟狀況（見本院110 年度審訴字第564 號卷
    【下稱本院卷】110 年9 月3 日被告邱緯綸之審判筆錄第4
    頁、同日被告劉俊甫之審判筆錄第4 頁）等一切情狀，分別
    量處如主文所示之刑。
四、沒收部分
  ㈠按犯罪所得，屬於犯罪行為人者，沒收之，於全部或一部不
    能沒收，或不宜執行沒收時，追徵其價額；犯罪所得已實際
    合法發還被害人者，不予宣告沒收或追徵，刑法第38條之1
    第1 項前段、第3 項、第5 項分別定有明文。又刑法沒收新
    制目的在於剝奪犯罪行為人之犯罪所得，使其不能坐享犯罪
    成果，以杜絕犯罪誘因，性質上屬類似不當得利之衡平措施
    。而考量避免雙重剝奪，犯罪所得如已實際發還或賠償被害
    人者，始不予宣告沒收或追徵。故倘若犯罪行為人雖與被害
    人達成民事賠償和解，惟實際上並未將民事賠償和解金額給
    付被害人，或犯罪所得高於民事賠償和解金額者，法院對於
    未給付之和解金額或犯罪所得扣除和解金額之差額部分等未
    實際賠償之犯罪所得，自仍應諭知沒收或追徵（最高法院10
    7 年度台上字第4593號判決意旨參照）。經查：被告邱緯綸
    、劉俊甫從事本案犯行，分別獲得1,000 元、2,000 元之報
    酬乙情，業據其等供承在卷（見110 年度偵字第5651號卷第
    23頁，本院卷110 年9 月3 日被告劉俊甫之準備程序筆錄第
    2 頁），被告邱緯綸、劉俊甫雖均已與告訴人達成和解，願
    於110 年12月27日前各賠償告訴人3 萬5,000 元，此如前述
    ，惟其等既尚未給付任何款項，自難認其等本案之犯罪所得
    業已實際合法發還告訴人，上開和解結果，僅生與確定判決
    同一效力之民事執行名義效果，無從以此逕認其等之犯罪所
    得已經剝奪，再予宣告沒收追徵有雙重剝奪之過苛情事，是
    以，本件被告邱緯綸、劉俊甫之犯罪所得既尚未合法發還告
    訴人，復查無刑法第38條之2 第2 項所定情形，自應依刑法
    第38條之1 第1 項前段、第3 項規定，分別於被告2 人之主
    文項下諭知沒收，且於全部或一部不能沒收或不宜執行沒收
    時，追徵其價額。
  ㈡次按犯洗錢防制法第14條之罪，其所移轉、變更、掩飾、隱
    匿、收受、取得、持有、使用之財物或財產上利益，沒收之
    ；犯第15條之罪，其所收受、持有、使用之財物或財產上利
    益，亦同，洗錢防制法第18條第1 項定有明文。惟因洗錢行
    為之標的是否限於行為人者始得宣告沒收，法無明文，是倘
    法條未規定「不問屬於犯罪行為人與否均沒收」時，自仍以
    屬於被告所有者為限，始應予沒收。經查：共同被告陳品克
    提領告訴人受騙匯入本案金融帳戶內之款項後，已全數交予
    被告邱緯綸上繳詐欺集團，此如前述，足見該等款項非屬被
    告邱緯綸、劉俊甫所有，亦無證據證明其等就該等款項具有
    事實上管領、處分權限，揆諸前揭說明，除前述被告2 人分
    得之報酬外，自無從就告訴人遭詐欺而匯入本案金融帳戶內
    之款項，依洗錢防制法第18條第1 項或刑法第38條之1 第1
    項前段之規定對被告2人宣告沒收，併此敘明。
據上論斷，應依刑事訴訟法第273 條之1 第1 項、第299 條第1
項前段、第310 條之2 、第454 條第2 項，洗錢防制法第2 條第
2 款、第14條第1 項，刑法第11條前段、第28條、第339 條之4
第1 項第2 款、第55條、第38條之1 第1 項前段、第3 項，刑法
施行法第1 條之1 第1 項，判決如主文。
本案經檢察官郭千瑄提起公訴，由檢察官李清友到庭執行職務。
中　　華　　民　　國　 110　　年　　10　　月　　15　　日
                  刑事第九庭法  官  陳秀慧
以上正本證明與原本無異。
如不服本判決應於收受送達後20日內，向本院提出上訴書狀，並
應敘述具體理由。其未敘述上訴理由者，應於上訴期間屆滿後20
日內向本院補提理由書（均須按他造當事人之人數附繕本）「切
勿逕送上級法院」。若因疫情而遲誤不變期間，得向法院聲請回
復原狀。
                             書記官  陳建宏
中　　華　　民　　國　110 　　年　　10　　月　　15　　日


附錄本案論罪科刑法條全文：
洗錢防制法第2條
本法所稱洗錢，指下列行為：
一、意圖掩飾或隱匿特定犯罪所得來源，或使他人逃避刑事追訴
    ，而移轉或變更特定犯罪所得。
二、掩飾或隱匿特定犯罪所得之本質、來源、去向、所在、所有
    權、處分權或其他權益者。
三、收受、持有或使用他人之特定犯罪所得。

洗錢防制法第14條
有第二條各款所列洗錢行為者，處7 年以下有期徒刑，併科新臺
幣5 百萬元以下罰金。
前項之未遂犯罰之。
前二項情形，不得科以超過其特定犯罪所定最重本刑之刑。

中華民國刑法第339條之4
犯第339 條詐欺罪而有下列情形之一者，處1 年以上7 年以下有
期徒刑，得併科1 百萬元以下罰金：
一、冒用政府機關或公務員名義犯之。
二、三人以上共同犯之。
三、以廣播電視、電子通訊、網際網路或其他媒體等傳播工具，
    對公眾散布而犯之。
前項之未遂犯罰之。